【裁判字號】    97,易,243
【裁判日期】    970716
【裁判案由】    詐欺
【裁判全文】
臺灣高雄地方法院刑事判決               97年度易字第243號
公  訴  人  臺灣高雄地方法院檢察署檢察官
被      告  甲○○
                    （現於台灣高雄看守所附設勒戒所執行觀
上列被告因詐欺案件，經檢察官提起公訴（96年度偵字第31019
號），本院判決如下：
    主  文
甲○○幫助犯詐欺取財罪，處有期徒刑肆月，如易科罰金，以新
臺幣壹仟元折算壹日。
    事  實
一、甲○○明知國內社會常見之詐騙集團，經常利用他人之存款
    帳戶轉帳，且可預見一般取得他人金融帳戶使用之行徑，常
    與財產犯罪所需有密切之關聯，可能係為掩飾不法犯行，避
    免有偵查犯罪權限之執法人員循線查緝，以確保犯罪所得之
    不法利益，並掩人耳目，竟仍以縱有人以其金融帳戶作為從
    事財產犯罪之工具，亦不違背其本意之幫助犯意，將其向合
    作金庫銀行小港分行（下稱合庫銀行）所申請開立帳戶（帳
    號：0000000000000 ，下稱上開帳戶）之存摺、印章、提款
    卡及提款密碼，於民國96年8 月下旬某日，在不詳地點，提
    供予姓名年籍不詳之人使用。嗣取得上開存摺、印章、提款
    卡及提款密碼等物之人及其餘不法份子等人，意圖為自己不
    法所有，共同基於詐欺取財之犯意聯絡，於96年8 月31日8
    時許，以電話向乙○○佯稱：身分遭冒用，帳戶將遭凍結，
    必須將戶頭內錢暫時領出，存入合庫銀行云云，使乙○○陷
    於錯誤，於當日14時58分許匯款新台幣（下同）20萬元至甲
    ○○上開帳戶內，旋即遭提領一空，嗣乙○○發覺有異受騙
    ，經報警處理，而查悉上情。
二、案經高雄市政府警察局小港分局報告臺灣高雄地方法院檢察
    署檢察官偵查後起訴。
    理  由
一、按被告以外之人於審判外之陳述，雖不符刑事訴訟法第159
    條之1 至之4 等4 條之規定，然若當事人於審判程序中同意
    作為證據，法院審酌該言詞陳述或書面陳述作成時之情況，
    認為適當者，亦得為證據；又當事人、代理人或辯護人於法
    院調查證據時，知有刑事訴訟法第159 條第1 項不得為證據
    之情形，而未於言詞辯論終結前聲明異議者，視為有前項之
    同意，同法第159 條之5 定有明文。此立法意旨在於傳聞證
    據未經當事人之反對詰問予以核實，原則上先予排除。惟若
    當事人已放棄反對詰問權，於審判程序中表明同意該等傳聞
    證據可作為證據；或於言詞辯論終結前未聲明異議，基於尊
    重當事人對傳聞證據之處分權，及證據資料愈豐富，愈有助
    於真實發見之理念，且強化言詞辯論主義，使訴訟程序得以
    順暢進行，上開傳聞證據亦均具有證據能力。查本件所援引
    之以下各項證據，固有部分屬傳聞證據，然公訴人及被告均
    明知此情，且於本院言詞辯論終結前，均未聲明異議，又本
    院審酌該等證據作成時之狀況，並無違法取證或不宜作為證
    據之情形，且為證明本案被告犯罪所必要，應適宜為本案之
    證據，而均具證據能力，先此敘明。
二、訊據被告甲○○固坦承有申辦上開帳戶之事實，惟否認有將
    前開帳戶提供予他人使用之幫助詐欺犯行，辯稱：伊於96年
    8 月16日以1000元申請上開合作金庫之帳戶後，便把存摺、
    提款卡及密碼、印章、身分證影本放在機車置物箱裡面，本
    來準備作為自己存錢使用，隔天伊以金融卡領出900 元後就
    發現不見了，當天晚上並打電話到合作金庫掛失，但沒有報
    警，伊以為只要掛失後重新辦就好了云云。經查：
  (一)上開帳戶係被告本人所申請開立一節，業經被告供認不諱，
    並有合庫銀行客戶全部資料查詢單、交易資料查詢單及新開
    戶建檔登錄單、活儲存款印鑑卡等各1 份（見警卷第5 至7
    頁）在卷可稽，堪認屬實，又前揭被害人乙○○遭詐騙，於
    96年8 月31日匯款20萬元至被告所有之上開帳戶，隨即遭詐
    欺集團成員以提款卡提款之方式，於同日提領一空之情節，
    業據被害人於警詢時指述綦詳，並有卷附上開交易資料查詢
    單、存款憑條（見警卷第8 頁）各1 紙可憑，故堪認與事實
    相符。
  (二)被告雖以前揭情詞置辯，惟觀諸卷附上開帳戶之交易資料查
    詢單所載（見警卷第5 頁）及參佐被告於本院審理中供述之
    內容（見本院卷第54頁、第77、78頁），可知被告甫於96年
    8 月16日向合庫銀行申辦上開帳戶，隨即於同年月27日持金
    融卡自該帳戶提領900 元後，未及數日該帳戶便遭詐騙集團
    利用作為被害人乙○○匯款之工具，另佐以合庫銀行97年5
    月2 日合金小港字第0970001758號函、本院公務電話紀錄各
    1 紙（見本院卷第59、64頁），被告係遲至被害人遭詐騙、
    且詐騙款項經提領一空後，始於96年8 月31日晚上11時47分
    打電話向合庫銀行掛失，可見被告對於其所有之上開帳戶存
    摺、提款卡等物係於何時得知遺失、何時提領900 元及掛失
    等節，均與前揭卷附事證不符，又倘依被告上開所述，其於
    申辦上開帳戶之翌日，帳戶存摺等物即遭竊，衡情理應對於
    其失竊日期，印象深刻，而無誤記之可能，然其於本院審理
    中之供述竟均與上開事證所示相歧異，是其辯詞是否可信顯
    非無疑。又查上開帳戶之開戶時間為96年8 月16日，原為被
    告供自己存款之用而申辦之情為被告自承在卷，然被告於申
    辦上開帳戶數日後，卻汲汲營營將該帳戶內之存款提領殆盡
    ，又於數日後該帳戶即遭詐騙集團作為詐欺取財之匯款帳戶
    ，此等各情均顯與常情有悖，被告就此復未能為合理之說明
    與交代，是其開立本案帳戶之真實目的為何，殊難不啟人疑
    竇。
  (三)被告雖矢口否認其將上開銀行帳戶提供他人使用，另再辯稱
    ：申請辦理上開帳戶之文件所用的印章、存摺、金融卡、密
    碼等物都全放在塑膠袋裡，置於機車的座椅下比較安全，因
    此才於申辦帳戶後之翌日一同遺失；伊將更改後之密碼寫下
    來放在提款卡裡面，以避免有時會與其他銀行帳戶之密碼搞
    混云云（見本院卷第54、75頁）。然依據一般人存放帳戶存
    摺及提款卡之習慣，通常均會將存摺及提款卡分別存放，以
    免遭人冒名提領及使用，而提款卡之體積通常甚小，可隨身
    攜帶，並無放置於機車置物箱之必要，故被告將上開銀行帳
    戶之存摺及提款卡同時放置在機車置物箱而一併遺失，已顯
    與一般常情有違，況被告嗣於本院審理中已自承伊所使用之
    帳戶僅有本案上開帳戶，故並無與其他帳戶之提款密碼混淆
    之虞等語（見本院卷第78頁），又被告對於上開帳戶之提款
    密碼於申辦上開帳戶逾半年後，即於本院準備程序、審理中
    均尚能清楚記憶，且明確陳稱：「62」係伊出生年、「1671
    」是伊身份證字號之末4 碼等語（見本院卷第54、77頁），
    足徵被告對於上開帳戶之提款密碼可以牢記，自無將密碼寫
    在紙上並與提款卡一同放置之必要，並徒增存款遭盜領之風
    險，是被告前開所辯應屬事後卸責之詞，要無可信。
  (四)再者，參酌被告於將上開帳戶內存款提領殆盡後，本件被害
    人乙○○再匯款至被告之上開帳戶，該款項均於匯入當日即
    遭提領一空等情，顯見上揭行詐騙之人於向被害人行騙時，
    確有把握該等帳戶不會被帳戶所有人掛失止付，依此觀之，
    如非被告確有提供行詐之人使用其帳戶，當無恣意使用之可
    能。被告就此雖另辯稱：伊於申辦上開帳戶翌日遺失存摺等
    物後，該日晚上伊便打電話至銀行掛失云云，惟被告係遲至
    被害人遭詐騙、且詐騙款項經提領一空後，始於96年8 月31
    日晚上11時47分打電話向合庫銀行掛失之情，已敘明如前，
    由此益見被告有將上揭銀行之存摺、金融卡、印章及提款密
    碼提供予姓名年籍不詳之人使用之事實，應堪認定。此外，
    參以坊間報章雜誌及其他新聞媒體，對於以簡訊通知中獎或
    其他類似之不法犯罪集團，經常利用大量收購之他人存款帳
    戶，以隱匿其等詐欺取財犯罪之不法行徑，規避執法人員之
    查緝，並掩飾、確保因自己犯罪所得之財物，類此在社會上
    層出不窮之案件，亦多所報導及再三披露，則依一般人之社
    會生活經驗，苟見他人不自己申請開立帳戶而蒐集不特定人
    之帳戶使用，衡情應可預見收集之帳戶乃係被利用為與財產
    有關之犯罪工具。被告於行為時，已為成年人，自具有相當
    之生活閱歷，對此當無不知之理，竟仍提供上開帳戶之存摺
    、提款卡及密碼供該不詳人士使用，縱無證據證明被告明知
    該不詳人士所屬集團之犯罪態樣（按有可能係供詐欺、或擄
    車勒贖之用），然就該不詳人士所屬集團成員嗣後將其提供
    之帳戶供作詐欺取財之用，並藉以方便取得贓款及掩飾其詐
    欺犯行不易遭人查緝，顯不違反被告之本意，被告有幫助該
    不詳人士及其所屬集團詐欺取財之未必故意，至為灼然。
  (五)綜上所述，本件事證明確，被告幫助詐欺取財犯行，已堪認
    定。
三、論罪科刑部分：
    按刑法上之幫助犯，係對於犯罪與正犯有共同之認識，而以
    幫助之意思，對於正犯資以助力，而未參與實施犯罪之行為
    者而言（最高法院75年度台上字第1509號、88年度台上字第
    1270號判決意旨參照）；是以，如未參與實行犯罪構成要件
    之行為，且係出於幫助之意思提供助力，即屬幫助犯，而非
    共同正犯。取得、持用上開帳戶之人，基於意圖為自己不法
    所有之犯意，向被害人乙○○施用詐術，以事實欄所示詐騙
    手段向被害人詐財，致使被害人因陷於錯誤而匯款入上開帳
    戶，該取得、持用上開帳戶之人應依刑法第339 條第1 項之
    詐欺取財罪論處。惟被告單純提供上開帳戶予他人使用之行
    為，並不能逕與向被害人施以欺罔之詐術行為等視，且亦無
    證據證明被告有參與詐欺取財犯行之構成要件行為，是被告
    所為僅係對於他人遂行之詐欺取財犯行，資以助力，核其所
    為，係犯刑法第339 條第1 項、刑法第30條第1 項前段之詐
    欺取財罪幫助犯。又被告係幫助詐騙集團實行犯罪行為，該
    當幫助犯已如前述，是依刑法第30條第2 項減輕其刑。爰審
    酌被告將其帳戶提供他人詐欺取財使用，紊亂社會正常交易
    秩序，並使不法之徒藉此輕易詐取財物，增加檢警追查緝捕
    之困難，並使被害人無從追索損失，所造成之危害非輕，行
    為殊不足取，復於犯後否認犯行未見悔意，兼衡被害人因本
    案所遭受之損失達20萬元，及無證據證明被告因此獲有暴利
    等一切情狀，量處如主文所示之刑，另參以被告為國小畢業
    、家境小康、職業為工（見警詢調查筆錄當事人欄），及所
    犯情節等情，諭知如主文所示易科罰金之折算標準，以資懲
    儆。
據上論斷，依刑事訴訟法第299 條第1 項前段，刑法第30條、第
339 條第1 項、第41條第1 項前段，刑法施行法第1 條之1， 判
決如主文。
本案經檢察官鄧藤墩到庭執行職務。
中    華    民    國     97    年     7    月   16    日
                  刑事第四庭  審判長法  官  陳  箐
                                    法  官  王參和
                                    法  官  鄭凱文
以上正本證明與原本無異。
如不服本判決應於收受本判決後10日內向本院提出上訴書狀，並
應敘述具體理由，如未敘述上訴理由者，應於上訴期間屆滿後20
日內補提理由書狀於本院（均須按他造當事人之人數附繕本）「
切勿逕送上級法院」。
中    華    民    國    97    年    7     月  17     日
                                    書記官  蕭家玲
附錄本判決論罪之法條：
《刑法第30條》
幫助他人實行犯罪行為者，為幫助犯。雖他人不知幫助之情者，
亦同。
幫助犯之處罰，得按正犯之刑減輕之。
《刑法第339 條第1 項》
意圖為自己或第三人不法之所有，以詐術使人將本人或第三人之
物交付者，處5 年以下有期徒刑、拘役或科或併科新台幣3,0000
元以下罰金。


司法院資訊處製作；財團法人民間司法改革基金會備份。
